【裁判字號】    99,事聲,287
【裁判日期】    990831
【裁判案由】    消債聲明異議
【裁判全文】
臺灣高雄地方法院民事裁定             99年度事聲字第287號
異  議  人  台北富邦商業銀行股份有限公司
法定代理人  乙○○
異  議  人  聯邦商業銀行股份有限公司
法定代理人  甲○○
相  對  人  丙○○
代  理  人  薛政宏律師
上列聲明異議人即債權人因與相對人即債務人間消費者債務清理
事件，對於民國99年7 月13日本院司法事務官98年度司執消債更
字第567 號裁定提出異議，本院裁定如下：
    主  文
原裁定廢棄。
    理  由
一、異議意旨略以：
  (一)聯邦商業銀行股份有限公司：
    依本院民國98年度消債更字第526 號民事裁定所示，相對人
    即債務人（下稱相對人）96、97年度每月平均收入為新臺幣
    （下同）57,597元、50,396元，復依相對人99年3 月11日所
    提之更生方案內容，相對人自陳聲請前2 年總收入為1,295,
     917元，平均每月薪資收入為53,997元（1,295,917 ÷24＝
    53,996.54 ），聲請前2 年間可處分所得扣除自己及依法應
    受其扶養者所必要生活費用之數額為831,805 元。然於原裁
    定認可之更生方案中，相對人每月固定收入銳減為38,061元
    ，而每年可處分所得扣除自己及依法應受其扶養者所必要生
    活費用之數額則減為192,000 元，原裁定就此部分未予詳查
    即裁定認可更生方案，更生方案對於異議人實非公允，爰依
    法聲明異議，請求廢棄原裁定等語。
  (二)台北富邦商業銀行股份有限公司：原裁定認可之更生方案，
    將有擔保債權人永盛資產管理公司（下稱永盛公司）所陳報
    之預估抵押權行使後不足受償之餘額415,134 元列入更生方
    案無擔保及無優先債權額而受償，則永盛公司將同時享有優
    先債權及行使抵押權後不能受償債權415,134 元之利益，影
    響其他無擔保債權人之受償機會，應予剔除為是。另相對人
    雖主張需支出其父親扶養費用6,50 0元，然其父親是否確有
    受扶養之必要，及是否領有政府老人津貼或其他補助，原裁
    定就此部分未予詳查即裁定認可更生方案，更生方案對於異
    議人實非公允，爰依法聲明異議，請求廢棄原裁定等語。
二、按關於更生或清算之程序，除本條例別有規定外，準用民事
    訴訟法之規定，消費者債務清理條例第15條定有明文。而當
    事人對於司法事務官處理事件所為之終局處分，得於處分送
    達後10日之不變期間內，以書狀向司法事務官提出異議。司
    法事務官認前項異議有理由時，應另為適當之處分；認異議
    為無理由者，應送請法院裁定之。法院認第1 項之異議為有
    理由時，應為適當之裁定；認異議為無理由者，應以裁定駁
    回之，亦據民事訴訟法第240 條第1 至3 項規定甚明。其次
    ，消費者債務清理條例之立法目的乃為使負債務之消費者依
    該條例所定程序清理其債務，以調整其與債權人及其他利害
    關係人之權利義務關係，保障債權人之公平受償，謀求消費
    者經濟生活之更生，進而健全社會經濟之發展，是除有第63
    條所定情形外，法院得斟酌裁量認可更生方案；又於債務人
    有薪資、執行業務所得或其他固定收入之情形下，依該條例
    第64條規定除有第2 項所定情形外，法院如認更生方案之條
    件公允者，即得不經債權人會議可決，逕依債務人之聲請或
    依職權以裁定認可更生方案。至有關該條例第63條第1 項第
    1 款所定更生方案內容是否公允一節，自應由法院斟酌各債
    權分配內容、債務人資力狀況、債務人所提更生方案還款成
    數及是否有浪費之情事、債務人實際生活上有無特殊困難等
    情狀而為審認，進而作為認可該更生方案與否之裁量依據。
三、經查：
  (一)相對人前經本院於98年5 月26日以98年度消債更字第526 號
    裁定進行更生程序，其任職於國票綜合證券股份有限公司，
    96、97年度每月平均收入為57,597元、50,396元等情，有相
    對人之96年度綜合所得稅各類所得資料清單、97年度扣繳及
    免扣繳憑單、收入明細表在卷可憑，相對人嗣於本件更生程
    序進行中提出99年1 至5 月之收入明細為證，本院審酌相對
    人係於98年1 月5 日具狀聲請更生，其主張每月平均收入57
    ,597元、50,396元，該收入係相對人聲請更生時之收入狀況
    ，而原裁定乃係訂定相對人99年後之債務履行方案，自應以
    相對人當時之收入為準，較為合理。從而，相對人之收入應
    以訂定更生方案時所陳報99年度平均應發月薪38,359元（19
    1,795 ÷5 ＝38,359）較為可採。是以，異議人聯邦銀行主
    張原裁定認定之相對人每月平均收入顯有銳減云云，尚非可
    採。
  (二)按更生不影響有擔保或有優先權之債權人之權利；而有擔保
    之債權人，就其行使擔保權後未能受償之債權，非依更生或
    清算程序，不得行使其權利，消費者債務清理條例（下稱消
    債條例）第68條、消費者債務清理條例施行細則第16條分別
    定有明文。是有抵押權、質權、留置權等擔保物權，或依法
    優先受償之債權，其權利之行使，本居於優越之地位，不因
    更生程序而蒙受不利益，亦為該條立法理由所明定。查：相
    對人所有座落於屏東縣內埔鄉○○段887 地號及其上同段53
    4 建號之不動產，經設定抵押權予永盛公司，並業經臺灣屏
    東地方法院99年度司執字第6362號強制執行事件，以410,00
    0 元進行第一次拍賣程序中等情，有抵押權設定書、他項權
    利證明書、臺灣屏東地方法院公告（見98年度司執消債更字
    第567 號卷第365 頁、第366 頁、第374 至378 頁）附卷可
    稽；又永盛公司既為有擔保債權人，本可依消債條例第68條
    行使其權利，而不受更生方案之拘束，並就其對相對人行使
    抵押權後未受清償之數額，與其他無擔保債權人同按比例受
    償，嗣永盛公司於依法申報債權時，亦已估算行使抵押權後
    之不足額為415,134 元。然觀原裁定肯認之更生方案，係將
    永盛公司行使抵押權後之不足額415,134 元全額認列於無擔
    保及無優先債權部分，並未扣除行使抵押權時可得受償之金
    額410,000 元，則永盛公司將同時享有優先債權及行使抵押
    權後不能受償債權之利益，影響其他無擔保債權人之受償機
    會。是以，原裁定認可之更生方案並非公允，而有重新審酌
    之必要。
  (三)次按民法第1117條第1 項規定，受扶養權利者，以不能維持
    生活而無謀生能力者為限。而同條第2 項規定，前項無謀生
    能力之限制，於直系血親尊親屬不適用之。即直系血親尊親
    屬受扶養者，仍須以不能維持生活者為限（最高法院85年度
    台上字第363 號判決意旨參照）。查：相對人雖主張每月須
    支付其父親之扶養費6,500 元，並提出其父親之看護費用明
    細（見98年度司執消債更字第567 號卷第262 至263 頁）為
    證。惟相對人並未提出其父親之財產資料供參，且其父親已
    年滿65歲，衡情自可領取政府所發放之老人年金或其他相類
    社會補助，則此部分所領取數額究係為何？是否足以支應其
    個人必要生活支出？又扣除此部分款項後，是否仍有再受相
    對人扶養之必要？俱未見相對人就此舉證以實其說，自未可
    徒以其空言主張為據，是原裁定疏未注意及此，猶逕予認列
    相對人每月須支付扶養費用6,500 元，即有未合。
四、綜上所述，系爭更生方案確有因未能兼衡考量各該債權人權
    益之不當，所定內容亦有失公允，原裁定未見及此而逕依職
    權予以核定，容有未恰。從而異議人請求廢棄原裁定，為有
    理由，爰予准許，遂應廢棄原裁定，由本院司法事務官依法
    另行審究處理。
五、依消費者債務清理條例第15條，民事訴訟法第240 條之4 第
    3 項，裁定如主文。
六、依消費者債務清理條例第15條、民事訴訟法第240 條之4 第
    3 項，裁定如主文。
中    華    民    國    99    年    8     月    31    日
                  民事第一庭  法  官  張茹棻
正本係照原本作成。
如對本裁定抗告須於裁定送達後10日內向本院提出抗告狀，並繳
納裁判費新台幣1,000 元。
中    華    民    國    99    年    9     月    2     日
                              書記官  林瑞標

司法院資訊處製作；財團法人民間司法改革基金會備份。
